【裁判字號】    98,簡,58
【裁判日期】    980728
【裁判案由】    就業服務法
【裁判全文】
臺北高等行政法院判決
                                        98年度簡字第58號
原      告  甲○○
被      告  新竹市政府
代  表  人  乙○○
訴訟代理人  丁○○
            丙○○
上列當事人間因就業服務法事件，原告不服行政院勞工委員會中
華民國97年12月2 日勞訴字第0970027315號訴願決定，提起行政
訴訟。本院判決如下：
    主  文
原告之訴駁回。
訴訟費用由原告負擔。
    事  實  及  理  由
一、事實概要：緣原告非法容留連續曠職3 日失去聯繫之越南籍
    外國人HOANG THI THUY（下稱：H 君，護照號碼：A0000000
    A ）於其所經營之「久川精食亭」（地址：新竹市○○○路
    59號）內從事廚房端菜工作，案經被告所轄勞工局人員會同
    新竹市警察局第二分局員警於民國96年12月6 日當場查獲，
    並經被告審查屬實，乃依就業服務法第44條及第63條第1 項
    規定，以97年8 月7 日府勞動字第0970079730號違反就業服
    務法罰鍰案件處分書處原告罰鍰新臺幣（下同）15萬元整。
    原告不服，提起訴願，遭決定駁回，遂提起本件行政訴訟。
二、原告起訴意旨略以：
  (一)原告為農家子弟，自結婚生女後，為維持一家生計，爰與原
    告之妻向親友借貸並租屋經營「久川精食亭」，主要營業項
    目為接受便當訂購與供應簡餐，收入堪可糊口。96年12月5
    日有一自稱係嫁予國人之越南女子來店徵求工作，原告以渠
    能說華語，且本店製作便當最忙碌之尖峰時間亦亟需人力幫
    忙，乃請渠隔日攜帶身分證明或居留證明文件來店，待查明
    身分及工作能力後，再決定是否聘僱。迨次日該越南女子再
    來本店時，正值原告、原告之妻及員工忙碌張羅及配送便當
    ，原告雖告以待下午再來洽談。然該女子見原告及員工手忙
    腳亂忙得不可開交，不旦未離去，反而主動協助端菜以便員
    工製作便當，詎此時有警員及被告人員來店稽查，並以有違
    法行為而將該越南女子帶走。嗣原告之妻亦曾接受被告通知
    約談調查，雖曾據實稟告上情，然被告人員仍片面認定原告
    有違反就業服務法第44條規定情事，並依同法第63條處以15
    萬元之罰鍰。案經原告不服，提起訴願，且由行政院勞工委
    員會以勞訴字第0970011681號訴願決定書撤銷原處分，責由
    被告另為適法之處分。詎被告仍以空泛籠統照抄先前處分書
    之相同文書，執意對原告處以15萬元罰鍰，原告難以甘服，
    雖再提起訴願，惟遭行政院勞工委員會駁回訴願。原告以被
    告在認事用法上，要已「強加之罪何患無辭」，原告難以承
    受，爰提起行政訴訟。
  (二)查「就業服務法」第43條、第44條固已明定「除本法另有規
    定外，外國人未經雇主申請許可，不得在中華民國境內工作
    」、「任何人不得非法容留外國人從事工作」，惟查同法第
    48條第1 項亦明文規定：「雇主聘僱外國人工作，應檢具有
    關文件，向中央主管機申請許可。但…與在中華民國境內設
    有戶籍之國民結婚，且獲准居留者，不須申請許可」。按原
    告前於訴願程序中已陳明對該來店尋求工作騙稱係已嫁予本
    國人之外籍人士，原告確已善盡告知之義務，即責成其提出
    身份及居留證明文件，以供確認其身分後，再決定是否僱用
    （如同原告早於94年僱用外籍新娘黃亞蘭之做法）。原告亦
    坦承該外籍女子停留店內期間，曾請同屬越南籍之黃亞蘭翻
    譯中文菜單供其背誦，至其端菜以便裝便當之舉動，則純係
    渠自動幫忙討好之行為，並非原告所指使。
  (三)次從本案所涉及法定之處罰構成要件言，「就業服務法」第
    44條之違法要件僅規定「任何人不得非法容留外國人從事工
    作」，而法文中所謂「非法」，依同法第43條條文之意旨，
    當指「雇主未經申請許可」，如依行政院勞工委員會91年9
    月11日日勞職外字第0910205655號函釋意旨，則係指不論與
    外國人間有無聘僱關係，凡「有未依本法及相關法令規定申
    請許可」者即足當之。然查原告所從事之便當簡餐販售業，
    因非屬就業服務法第46條所規定之行業及工作範圍，足見原
    告自始即無法申請，亦無從申請許可聘僱外國人工作，易言
    之，原告僅能聘僱依就業服務法第48條第1 項但書規定不須
    申請許可但須已與國人結婚且獲准居留之外國人，由此當可
    印證明瞭原告為何當初即明示告知誆稱已嫁予本國人之外籍
    女子，須提示身分及居留證明文件始予僱用之緣由。再者，
    原告在該外籍女子未提示身分及居留文件前，當非能如主管
    機關或具司法警察權人員，一蹴可及即可適時查知渠係他人
    所聘僱之逃逸之外勞，況原告依我國人之常情及社會經驗，
    當時誠無不准該外籍女子逗留店內或斷然驅離之理。按行政
    程序法第9 條規定，行政機關就該管程序，應於當事人有利
    及不利情形一律注意。然被告對於原告所陳上述情由，卻漠
    視罔聞，片面指摘原告容留H 君從事廚房端菜工作，且援引
    無法律授權之勞委會函釋事項，恣意以行政命令擴張法律所
    無規定之處分構成要件並處以鉅額罰鍰，姑不論是否有違比
    例原則，被告已侵害人民基本權利，誠不言可諭。
  (四)次查「有責任始有處罰」此為行政罰上之基本原則，行政罰
    法7 條第1 項明文規定：「違反行政法上義務之行為非出於
    故意或過失者，不予處罰」，原告前已陳明，為查明該外籍
    女子是否確為嫁予本國人之外籍新娘，自始即詢問其身分並
    要求提供其身分及居留證明文件，原告確已善盡告知及以待
    查明身分之義務，實際上原告既未提供食宿，亦未指使從事
    工作，從原告所認知適用之就業服務法第48條第1 項但書規
    定以觀，原告既無故意違法，更無可責難之過失，被告未從
    客觀立場查明原告有無故意或過失，反依其主觀自由心證，
    不當聯結之情節，率予認為原告違法並處罰，似此不啻濫用
    行政機關裁量權，亦有違前揭行政罰基本原則。
  (五)綜上情由，被告人員及警員在廚房發現H 君自行主動端菜固
    為事實，然其實情並非被告所指摘之原告非法容留外國人從
    事工作。按犯罪或違法事實應依證據認定之，無證據不得認
    定犯罪或違法事實，此由刑事訴訟法第154 條第2 項條文意
    旨可資參照，本案被告於查獲H 君後，即予拘留訊問並遣返
    外國，然本案自始未見被告引述H 君之供詞，究其供詞筆錄
    能否佐證原告所述為真，或被告之指摘為實？被告是否以選
    擇性證據，斷章取義羅織罪名，誠令人疑慮。本案被告在認
    事用法上，誠有不合法及訛誤之處，為維護原告之基本權益
    ，爰請鈞院判決撤銷行政院勞工委員會之訴願決定及被告之
    罰鍰處分。
三、被告答辯則以：
    本案依據行政院勞工委員會96年11月20日來函（被告收文日
    期為96年11月29日）辦理，緣由民眾96年11月12日向勞委會
    檢舉，被告於96年12月6 日11時15分許派員會同新竹市警察
    局第二分局外事警員在本市○○○路59號（久川精食亭）查
    獲越南籍逃逸外勞H 君從事廚房端菜工作，原告於被告談話
    記錄中，問：「H 君在你們店內兩天都在做什麼？」答：「
    第一天她來應徵，…，第二天我們拿菜單叫她背菜名。」問
    ：「新竹市第二分局外事警員是於您店內廚房發現H 君在工
    作，並非您說的背菜名，您作何解釋？」答：「那天早上她
    來上班時，…，可能是去幫忙端菜出來裝便當」，據上，原
    告確實容留H 君從事廚房端菜之工作，且依行政程序法第43
    條：「行政機關為處分或其他行政行為，應斟酌全部陳述與
    調查事實及證據之結果，依倫理及經驗法則判斷事實之真偽
    ，…」，原告於被告談話記錄中回答：「第一天她來應徵，
    …，第二天我們拿菜單叫她背菜名。」依一般通念及經驗法
    則，原告拿菜單叫H 君背菜名，顯然即已容留且指揮H 君從
    事工作，爾經被告人員再次以查獲當時之情況加以詢問時，
    原告回答：「那天早上她來上班時，…，可能是去幫忙端菜
    出來裝便當」，更是明顯道出H 君確實是在久川精食亭上班
    。原告為久川精食亭之負責人，當時亦在現場，怎會任由非
    自己員工之人，進出廚房工作，原告於行政訴訟起訴補正書
    狀所述顯違背常理，係屬砌詞狡辯、推諉之辭；又司法院釋
    字第275 號解釋文亦清楚敘明：「人民違反法律上之義務而
    應受行政罰之行為，法律無特別規定時，雖不以出於故意為
    必要，仍須以過失為其責任條件。但應受行政罰之行為，僅
    須違反禁止規定或作為義務」、「行為人不能舉證證明自己
    無過失時，即應受處罰」。皆可闡明原告之觸法行為，已明
    顯違反就業服務法第44條之規定，任何人不得非法容留外國
    人從事工作之情事，乃不爭之事實自無疑義。揆諸前揭說明
    ，原告明顯違反就業服務法第44條之規定，依據同法第63條
    第1 項規定科處罰鍰15萬元整。
四、按就業服務法第43條：「除本法另有規定外，外國人未經雇
    主申請許可，不得在中華民國境內工作。」；44條：「任何
    人不得非法容留外國人從事工作。」；第63條第1 項：「違
    反第44條或第57條第1 款……規定者，處新臺幣15萬元以上
    75萬元以下罰鍰。……」。次按行政院勞工委員會91年9 月
    11日勞職外字第0910205655號函釋：「查『就業服務法』（
    以下簡稱本法）第44條規定『任何人不得非法容留外國人從
    事工作。』係指『自然人或法人』與外國人間雖無聘僱關係
    ，但有未依本法及相關法令規定申請許可，即容許外國人停
    留於某處所為其從事勞務提供或工作事實之行為而言……」
    。按就業服務法之立法意旨在保障國民就業機會平等，以增
    進社會及經濟發展，同法第42條規定：「為保障國民工作權
    ，聘僱外國人工作，不得妨礙本國人之就業機會、勞動條件
    、國民經濟發展及社會安定」，即在限制外國人工作範圍以
    不排擠本國人於就業市場可能發展之權益為原則，是以縱使
    外國人為本國人工作，非基於聘僱契約，未獲取相對之報酬
    ，惟該工作機會仍會因外國人之利用，而減少本國人可資展
    現自我的場合。前開函釋闡述「容留」之定義，符合就業服
    務法之立法意旨，本院自得予以適用。故就業服務法第44條
    之適用，以外國人被容留且有提供勞務之事實為已足，而以
    該容留者（自然人或法人）作為處罰對象，並不問外國人提
    供勞務之動機及對價之有無。
五、查本件經被告會同外事警員於96年12月6 日11時許赴新市○
    ○○路59號原告所經營之久川精食亭調查，當場發現店內有
    越南籍外勞H 君一名，為經撤銷聘僱許可限令出國卻逃逸而
    非法居留國內之外勞。被告通知原告於97年2 月26日到場陳
    述意見，經原告委託其配偶呂紫萍於被告所轄勞工局之談話
    紀錄中自承略以，「（問：96年12月6 日上午11點15分本府
    勞工局人員與新竹市二分局外事警員於您店內發現越南籍人
    士H 君是逃逸外勞，並非外籍新娘，您作何解釋？她是您僱
    用的嗎？）答：她當初來應徵時有拿居留證，我請她再拿戶
    口名簿給我，她說在她婆婆那，我請她再補給我，我要影印
    。她是我應徵的。（問：她有補戶口名簿給你嗎？你有影印
    居留證嗎？）答：都沒有，她才來兩天而已，我打算等她補
    戶口名簿給我時一起影印。（問：她在你們店內兩天都在做
    什麼？）答：第1 天她來應徵，並在店內與我們另外1 位外
    籍新娘聊天；第2 天我們拿菜單給她，讓她背菜名。（問：
    新竹市第二分局外事警員是於您店內廚房發現H 君在工作，
    並非您說的背菜名，您作何解釋？）答：那天早上她來上班
    時，我請店內另1 名越南籍新娘把中文菜單翻譯成越南字，
    請H 君背，然後我就去送便當，我也不知道她為何會去廚房
    ，可能是去幫忙端菜出來裝便當。」等語。以上有被告勞工
    局檢查表、外勞居留資料查詢結果、呂紫萍談話紀錄附於原
    處分卷可憑。足證，原告店內確有外勞H 君在場從事端菜裝
    便當之勞務行為。原告雖稱乃該外勞誆稱其為外籍新娘，原
    告未及查證，且尚未聘僱，即為被告所查獲云云。惟查我國
    許可聘僱外勞已有多年，外勞投入國內之勞工市場貢獻勞力
    之現象處處可見，國人聘僱外勞需經申報許可等法定程序，
    及外國人在台工作之限制，已為國人所週知，且原告自承其
    知曉外籍新娘與外國人在台工作限制不同，則其面對外勞求
    職，理當知道其中分野，查證核對該名外勞之身分後再行聘
    僱；又其開店從事餐飲業，基於安全衛生考量，殊無任人出
    入之理，Ｈ君既在原告營業場所端菜裝置便當，自係出於原
    告之許可。原告上開主張尚不可採。
六、縱上，原告違反就業服務法第44條規定之事實，洵堪認定，
    被告據以同法第63條第1 項規定而為裁處，於法自屬有據。
    訴願決定予以維持，亦無不合，原告仍執前詞，訴請撤銷原
    處分及訴願決定，為無理由，應予駁回。又本件為簡易訴訟
    事件，爰不經言詞辯論，逕為判決，併予敘明。
據上論結，本件原告之訴為無理由，爰依行政訴訟法第98條第1
項前段、第233 條第1 項、第236 條，判決如主文。
中    華    民    國    98    年     7    月   28     日
                        臺北高等行政法院第四庭
                                      法  官  李  玉  卿
上為正本係照原本作成。
本件以訴訟事件所涉及之法律見解具有原則性者為限，始得於本
判決送達後20日內向本院提出上訴狀並表明上訴理由，如已於本
判決宣示後送達前提起上訴者，應於判決送達後20日內補具上訴
理由（均按他造人數附繕本），且經最高行政法院許可後方得上
訴。
中    華    民    國    98    年     7    月   28     日
                                      書記官  陳  又  慈


司法院資訊處製作；財團法人民間司法改革基金會備份。
